臺灣橋頭地方法院民事判決
  111年度岡簡字第336號
原      告  聯邦商業銀行股份有限公司


法定代理人  林鴻聯  
訴訟代理人  黃靜美  
            陳麗智  
            莊崇銘  
被      告  杜月英  

上列當事人間請求確認抵押權消滅事件，本院於民國111年11月2
日言詞辯論終結，判決如下：
    主      文
被告應將訴外人林進福所有坐落高雄市○○區○○○段00000地號土地
應有部分31201分之3491，於民國91年1月18日為被告所為250萬
元之抵押權設定登記，予以塗銷。
訴訟費用由被告負擔。
    事實及理由
一、原告主張：訴外人即債務人林進福積欠原告新臺幣（下同）
    128,454元及利息未償，原告已對其取得債權憑證（臺灣高
    雄地方法院民國92年度執字第57369號，下稱系爭債權憑證
    ），林進福所有之高雄市○○區○○○段00000地號土地應有部分
    31201分之3491(下稱系爭應有部分)，於民國91年1月18日為
    被告設定登記2,500,000元之抵押權（下稱系爭抵押權），
    惟系爭抵押權所擔保之債權已逾15年之請求權時效，被告又
    未於債權消滅時效完成後5年內實行抵押權，依民法第880條
    規定系爭抵押權應已消滅，林進福本得依所有物妨害除去請
    求權訴請塗銷，卻怠於行使權利，依民法第242條、第767條
    第1項規定，原告得代位林進福請求被告塗銷系爭抵押權設
    定登記等情，並聲明：如主文所示。
二、被告則以：訴外人即債務人林進福因標得被告所設互助會會
    款，嗣後均未繳納死會之會費，且另向被告借款，金額合計
    230萬元，所以將其所有系爭應有部分為被告設定登記系爭
    抵押權。林進福陸續償還約10幾萬元後出國，即未繼續清償
    ，被告未能尋得林進福，亦未就系爭應有部分為強制執行等
    語，資為抗辯，並聲明：原告之訴駁回。
三、查訴外人即債務人林進福積欠原告128,454元及利息未償（
    下稱系爭債權），經原告強制執行而無效果，由臺灣高雄地
    方法院發給系爭債權憑證，林進福所有之高雄市○○區○○○段0
    0000地號土地應有部分31201分之3491(下稱系爭應有部分)
    ，於91年1月18日為被告設定登記系爭抵押權，登記債權存
    續期間為91年1月15日至91年4月15日等情，為兩造所不爭執
    ，並有債權憑證及土地登記謄本在卷可稽（見本院卷第13至
    19頁），自堪信為實在。
四、按所有人對於妨害其所有權者，得請求除去之，民法第767
    條第1項定有明文。又請求權時效期間為15年，但法律所定
    期間較短者，依其規定（民法第125條），故時效期間僅有
    較15年為短者，而無超過15年者。至於民法第145條第1項，
    係就請求權罹於時效消滅後，債權人仍得就其抵押物、質物
    或留置物取償而為規定，同法第880條，係抵押權因除斥期
    間而消滅之規定，均非謂有抵押權擔保之請求權，其時效期
    間較15年為長（最高法院53年台上字第1391號判例意旨參照
    ）。又以抵押權擔保之請求權雖經時效消滅，債權人仍得就
    其抵押物取償，固為民法第145條第1項所明定，惟抵押權人
    於消滅時效完成後，如長期不實行其抵押權，不免將使權利
    狀態永不確定，有害於抵押人之利益，為維持社會交易秩序
    ，故民法第880條規定：「以抵押權擔保之債權，其請求權
    已因時效而消滅，如抵押權人於消滅時效完成後，5年間不
    實行其抵押權者，其抵押權消滅。」該條所稱實行抵押權，
    於依民法第873條第1項聲請法院拍賣抵押物之場合，係指抵
    押權人依法院許可拍賣抵押物之裁定，聲請執行法院強制執
    行拍賣抵押物，或於他債權人對於抵押物聲請強制執行時，
    聲明參與分配而言，不包括抵押權人僅聲請法院為許可拍賣
    抵押物之裁定之情形在內（最高法院87年度台上字第969號
    判決意旨參照）。查系爭抵押權所擔保之債權為被告對林進
    福之借款債權，該債權於91年4月15日清償期屆滿，被告於
    斯時已可向林進福為請求，並實行抵押權，惟被告迄今已超
    過20年仍未實行其抵押權，依上開說明，其抵押權業已歸於
    消滅而不復存在。又上開抵押權既已消滅，其設定登記之存
    在，對於原告之所有權當然有所妨害，則原告代位林進福請
    求被告塗銷上開抵押權設定登記，即為有理由，應予准許。
五、綜上所述，本件原告依民法第242條及第767條第1項規定，
    請求判決如主文第1項所示，應予准許。
六、本件係就民事訴訟法第427條訴訟適用簡易程序所為被告敗
    訴之判決，本應依同法第389條第1項第3款規定，職權宣告
    假執行，惟主文第1項係命被告為塗銷登記之意思表示，參
    諸強制執行法第130條第1項規定不宜為假執行，爰不併為假
    執行之宣告。
七、訴訟費用負擔之依據：民事訴訟法第78條。
中　　華　　民　　國　　111 　年　　11　　月　　9 　　日
          　　　　岡山簡易庭  法　　　官  林昶燁
以上正本係照原本作成。
如不服本判決，應於送達後20日內，向本院提出上訴狀並表明上
訴理由，如於本判決宣示後送達前提起上訴者，應於判決送達後
20日內補提上訴理由書（須附繕本）。
中　　華　　民　　國　　111 　年　　11　　月　　9 　　日
　      　　　　　　　　　　　書  記  官  顏崇衛